【裁判字號】    98,判,596
【裁判日期】    980527
【裁判案由】    地價稅
【裁判全文】
最  高  行  政  法  院  判  決
                                       98年度判字第596號
上  訴  人  臺灣石門農田水利會
代  表  人  甲○○
訴訟代理人  卓聖圍  律師
被 上訴 人  桃園縣政府地方稅務局
代  表  人  乙○○
上列當事人間地價稅事件，上訴人對於中華民國96年5月17日臺
北高等行政法院95年度訴字第2781號判決，提起上訴，本院判決
如下：
    主  文
原判決廢棄，發回臺北高等行政法院。
    理  由
一、上訴人於民國94年5月間就其所有坐落於桃園縣楊梅鎮○○
    ○段99-12、99-18、156-1、164-10、164-34地號等5筆土地
    ，申請減免地價稅，經被上訴人所屬楊梅分處派員於94年6
    月17日會同桃園縣楊梅地政事務所現場勘查結果，上開5筆
    土地供灌溉圳溝及溝邊綠美化之建造物用地約占其各土地3
    分之1，其餘3分之2土地，其地上鋪設水泥（或瀝青）並劃
    有停車格供東電化股份有限公司（下稱東電化公司）貨車出
    入、停放、噴泉造景和告示牌等地上建造物使用，被上訴人
    遂依土地稅法第14條及土地稅減免規則第8條第1項第8款規
    定，核定前揭5筆土地各3分之l，准自94年起至減免原因消
    滅止免徵地價稅，其餘3分之2土地核無減免地價稅之規定，
    仍應依法課徵地價稅。上訴人不服，提起訴願，經桃園縣政
    府於94年9月20日以府法訴字第0940214495號作成：「…有
    關引水、蓄水等各項建造物用地之認定，並未經水利事業主
    管機關參與。基此，本案課稅事實容有未明，原處分機關據
    此作成之課稅處分即有瑕疵，爰將原處分撤銷，由原處分機
    關…查明另為適法處分。」訴願決定在案，嗣經被上訴人於
    94年10月24日會同水利主管機關桃園縣政府水務局、桃園縣
    楊梅地政事務所及上訴人再赴現場覆勘，並經桃園縣政府95
    年1月19日府水區字第0950004185號函核復：「…該5筆土地
    部分地上鋪設水泥（或瀝青）並畫有停車格且供東電化（股
    ）公司貨車出入及停放及尚有該公司噴泉造景和告示牌等地
    上建造物，均不屬水利法規範之水利建造物。」被上訴人遂
    於95年2月22日以桃稅楊壹字第0950001182號函否准其所請
    。上訴人不服，提起訴願遭決定駁回，遂提起本件行政訴訟
    。
二、上訴人於原審起訴意旨略謂：系爭5筆土地係石門大圳灌溉
    圳溝用地屬於引水水利建造物用地，符合土地稅減免規則第
    7條第1項第9款、第8條第1項第8款與第9條免徵地價稅之規
    定，且一般圳溝堤防岸邊之預置空地係屬引水道機具或渠道
    防患用地，均屬於引水建造物之延伸，與引水圳溝具有不可
    分割使用之必要用地，則圳溝兩側岸邊各10公尺土地即屬水
    利建造物之必要用地，其功能除圳溝引水溢堤防患外，並便
    利機具進出維護，故在無礙引水、防洪與機具進出維護等功
    能之情形下，適度綠美化，對於鄉鎮市之整體容貌與社區生
    活機能之提昇，助益甚大，自屬合目的性使用，亦即本件圳
    溝邊少許用地即使被民眾鋪設水泥、瀝青或臨時停車使用，
    均屬無礙水利建造物土地使用之本質與功能，自應給予上訴
    人系爭土地地價稅額全免，始為允當。被上訴人未整體觀察
    圳溝用地，亦未考量上訴人係秉承政府推行農田水利事業為
    宗旨之公法人暨石門大圳圳溝堤防土地係灌溉兼具防洪功能
    ，屬於公益目的使用之土地，純然以增加稅收立場，卻囿於
    水利建造物名稱規定，而僵化法令適用範圍，拒絕上訴人所
    請，顯然侵害上訴人權益，自屬違法。為此請判決將訴願決
    定、原處分均撤銷，並請求判命被上訴人應准許就系爭5筆
    土地的2/3部分土地，於94年起至減免原因消滅止，亦予以
    免徵地價稅等語。
三、被上訴人則以：（一）系爭5筆土地前經被上訴人於94年6月
    17日會同桃園縣楊梅地政事務所勘查現場，係供灌溉圳溝及
    溝邊綠美化之建造物用地約占各筆土地1/3，其餘2/3土地地
    上舖設水泥或瀝青，並劃有停車格供東電化公司貨車出入、
    停放、噴泉造景和告示牌等地上建造物使用，復依桃園縣政
    府94年9月20日府法訴字第0940214495號訴願決定書意旨，
    被上訴人復於94年10月24日再會同水利主管機關桃園縣政府
    水務局、桃園縣楊梅地政事務所及上訴人至現場覆勘情形為
    ：二重溪段99-12、99-18地號等2筆土地，圍入東電化公司
    廠區○○○○道外，其餘約2/3土地供東電化公司造景、停
    車場及貨車通行使用；同段156-1地號，除河道外，劃有停
    車格供停車使用，後端河道兩側雜草叢生，無法通行且右側
    有建物；同段164-10地號，河寬約占土地總寬度1/3，左側
    原為力麗家具停車場，現力麗家具雖已遷移，但仍有停車格
    ，右側雜草叢生無法通行；同段164-34地號，河道寬度占土
    地總寬度1/3，一側為土地公廟，廟後方為停車空地，右側
    為鋪設柏油之空地，亦為上訴人所不爭。（二）復依經濟部
    水利署94年11月25日經水政字第09450413580號函略以：「
    …四、又水利會之灌排圳路屬水利法第46條規定之水利建造
    物，其建造、改造或拆除，應經該水利建造物所在之地方主
    管機關，即當地直轄市或縣（市）政府之核准。…」，被上
    訴人遂以系爭土地經現場會勘之使用情形，分別於94年12月
    12日及95年1月3日以桃稅楊壹字第0940010255號、09400113
    42號函函請桃園縣政府水務局，就系爭土地地上建造物是否
    全部均屬引水、蓄水、洩水等各項水利建造物用地及其核定
    範圍予以查明確認，業經桃園縣政府以95年1月19日府水區
    字第0940004185號函以：「…二、…現有之灌溉圳溝應屬水
    利法規範之水利建造物。三、另貴處函詢該5筆土地部分地
    上鋪設水泥（或瀝青）並畫有停車格且供東電化（股）公司
    貨車出入及停放及尚有該公司噴泉造景和告示牌等地上建造
    物，均不屬水利法規範之水利建造物…」核復在案，準此，
    系爭5筆土地屬於灌溉圳溝用地各占系爭土地1/3部分，被上
    訴人業已於95年2月7日桃稅楊壹字第0940008361號函准依農
    田水利會組織通則第11條及稅捐稽徵法第28條規定自89年起
    免徵地價稅，另供土地公廟使用部分，亦依土地稅減免規則
    第9條規定自94年起至減免原因消滅止免徵地價稅在案，而
    其餘土地地上鋪設水泥（或瀝青）劃有停車格供東電化公司
    貨車出入、停放、噴泉造景、告示牌並於該東電化公司場外
    亦畫有停車位供停放車輛使用，且大部分土地圍入東電化公
    司廠區內，而其餘廠外部分土地亦非屬供公共通行之必要土
    地，此既經水利主管機關確認不屬水利法規範之水利建造物
    ，自無農田水利會組織通則及土地稅減免規則第8條第1項第
    8款免徵地價稅規定之適用，亦與土地稅減免規則第9條及相
    關減免地價稅之規定不合，依土地稅法第14條規定，仍應核
    課地價稅。另上訴人主張已發函函請土地上之使用人將土地
    回復原狀乙節縱係屬實，亦為本件處分書作成後始發生之事
    件，與系爭之行政處分並非屬同一事件，倘系爭土地嗣後有
    變更使用情事者，上訴人應依法另案提出申請，合予敘明等
    語，資為抗辯。
四、原審斟酌全辯論意旨及調查證據結果，以：上訴人所有系爭
    二重溪段99-12地號等5筆土地，前經被上訴人所屬楊梅分處
    於94年6月17日會同桃園縣楊梅地政事務所勘查現場，認供
    灌溉圳溝及溝邊綠美化之建造物用地約佔各筆土地3分之1，
    其餘3分之2土地地上舖設水泥（或瀝青）並劃有停車格供東
    電化公司貨車出入、停放、噴泉造景和告示牌等地上建造物
    使用；遂依土地稅法第14條及土地稅減免規則第8條第1項第
    8款規定，核定前揭5筆地號土地面積各3分之l，准自94年起
    至減免原因消滅止免徵地價稅，其餘3分之2面積核無減免地
    價稅之規定，仍依法應課徵地價稅。上訴人不服，提起訴願
    ，經桃園縣政府於94年9月20日以府法訴字第0940214495號
    作成：「…有關引水、蓄水等各項建造物用地之認定，並未
    經水利事業主管機關參與。基此，本案課稅事實容有未明，
    原處分機關據此作成之課稅處分即有瑕疵，爰將原處分撤銷
    ，由原處分機關…查明另為適法處分。」訴願決定在案各情
    ，為上訴人所不爭；次查被上訴人所屬楊梅分處嗣於94年10
    月24日再會同水利主管機關桃園縣政府水務局、桃園縣楊梅
    地政事務所及上訴人至現場覆勘結果為：「二重溪段99-12
    、99-18地號等2筆土地，圍入東電化公司廠區○○○○道（
    含斜坡、草皮、矮樹）外，其餘約3分之2土地面積供東電化
    公司造景、停車場及貨車通行使用；同段156-1地號，除河
    道（含斜坡、草皮、矮樹）外，畫有停車格供停車使用，後
    端河道兩側雜草叢生，無法通行且右側有建物；同段164-10
    地號，河寬約占土地總寬度3分之1，左側原為力麗家具停車
    場，現力麗家具已遷移，仍有停車格，右側雜草叢生無法通
    行；同段164-34地號，河道寬度占土地總寬度3分之1，一側
    為土地公廟，廟後方為停車空地，右側為鋪設柏油之空地」
    各情，亦有被上訴人所屬楊梅分處94年10月31日桃稅楊壹字
    第0940035069號函、會勘紀錄表及現場照片等附原處分卷可
    稽。是被上訴人據以核定系爭土地各3分之l，准自94年起至
    減免原因消滅止免徵地價稅，其餘3分之2土地認無減免規定
    之適用，仍予課徵地價稅，洵屬有據。另查桃園縣政府以95
    年1月19日府水區字第0940004185號函以：「…2、…現有之
    灌溉圳溝應屬水利法規範之水利建造物。3、另貴處函詢該5
    筆土地部分地上鋪設水泥（或瀝青）並畫有停車格且供東電
    化（股）公司貨車出入及停放及尚有該公司噴泉造景和告示
    牌等地上建造物，均不屬水利法規範之水利建造物…」等語
    ；準此，系爭二重溪段段99-12地號等5筆土地，屬於灌溉圳
    溝用地各占系爭土地3分之1部分，被上訴人業已於95年2月7
    日桃稅楊壹字第0940008361號函准依農田水利會組織通則第
    11條及稅捐稽徵法第28條規定自89年起免徵地價稅，另供土
    地公廟使用部分，亦依土地稅減免規則第9條規定自94年起
    至減免原因消滅止免徵地價稅在案，而其餘土地地上鋪設水
    泥（或瀝青）劃有停車格供東電化公司貨車出入、停放、噴
    泉造景、告示牌並於該東電化公司場外亦畫有停車位供停放
    車輛使用，且大部分土地圍入東電化公司廠區內，而其餘廠
    外部分土地亦非屬供公共通行之必要土地，此既經水利主管
    機關確認不屬水利法規範之水利建造物，自無農田水利會組
    織通則及土地稅減免規則第7條第1項第9款及第8條第1項第8
    款免徵地價稅規定之適用，亦與土地稅減免規則第9條及相
    關減免地價稅之規定不合。被上訴人所屬楊梅分處依土地稅
    法第14條規定，對該部分土地核課地價稅，即無不合等由，
    乃判決駁回上訴人在原審之訴。
五、本院查：本件原判決將訴願決定及原處分均予維持，固非無
    見。惟查：按「下列公有土地地價稅或田賦全免：…9、引
    水、蓄水、洩水等水利設施及各項建造物用地。」「私有土
    地減免地價稅或田賦之標準如下：…8、經事業主管機關核
    准興辦之農田水利事業，所有引水、蓄水、洩水各項建造物
    用地全免；辦公處所及其工作站房用地減徵百分之50。」「
    無償供公共使用之私有土地，經查明屬實者，在使用期間內
    ，地價稅或田賦全免，但其屬建造房屋應保留之空地部分，
    不予免徵。」分別為行為時土地稅減免規則第7條第9款、第
    8條第1項第8款、第9條所明定。查本件系爭99-12、99-18地
    號等2筆土地，圍入東電化公司廠區○○○○道（含斜坡、
    草皮、矮樹）外，其餘約3分之2土地供東電化公司造景、停
    車場及貨車通行使用；同段156-1地號，除河道（含斜坡、
    草皮、矮樹）外，畫有停車格供停車使用，後端河道兩側雜
    草叢生，無法通行且右側有建物；同段164-10地號，河寬約
    占土地總寬度3分之1，左側原為力麗家具停車場，現力麗家
    具已遷移，仍有停車格，右側雜草叢生無法通行；同段164-
    34地號，河道寬度占土地總寬度3分之1，一側為土地公廟，
    廟後方為停車空地，右側為鋪設柏油之空地各情，既為原審
    經調查證據所認定之事實；則上開系爭5筆土地，除河道（
    含斜坡、草皮、矮樹）經認定為水利建造物用地外，其餘部
    分土地圍入東電化公司廠區內，部分土地供東電化公司造景
    、停車場及貨車通行使用、部分土地雜草叢生無法通行且右
    側有建物，均認非屬水利建造物用地；原處分認定前開土地
    供造景、停車、貨車通行，建物使用之土地及荒廢之土地非
    屬水利建造物用地，係憑被上訴人與桃園縣政府水利處之會
    勘結論，而該結論並未說明其理由，原審逕予維持，亦未有
    理由之論述，上訴人指摘此部分理由不備，非無理由。又上
    訴人於原審即主張圳溝兩側岸邊各約10公尺土地即屬水利建
    造物之必要用地及於水利建造物之用地上舖設水泥、瀝青作
    通行、臨時停車使用，無礙土地使用性質，應亦認係水利建
    造物用地等情，原審不自整體觀察，逕予採信，即於法有違
    ，復未說明其理由，亦屬理由不備。綜上，原判決既有如上
    所述適用法規不當之違法，並其違法又將影響判決結論，故
    上訴意旨指摘原判決違法，求予廢棄，即有理由；又因本件
    事證尚有未明，有由原審法院再為調查審認之必要，本院並
    無從自為判決；爰將原判決廢棄，發回原審法院再為調查後
    ，另為適法之裁判。
六、據上論結，本件上訴為有理由，爰依行政訴訟法第256條第1
    項、第260條第1項，判決如主文。
中    華    民    國    98    年    5     月    27    日
                    最高行政法院第六庭
                        審判長法官  吳  明  鴻
                              法官  姜  素  娥
                              法官  林  茂  權
                              法官  侯  東  昇
                              法官  黃  秋  鴻
以  上  正  本  證  明  與  原  本  無  異
中    華    民    國    98    年    5     月    27    日
                              書記官  吳  玫  瑩


司法院資訊處製作；財團法人民間司法改革基金會備份。
